【裁判字號】    95,抗,475
【裁判日期】    951017
【裁判案由】    保全證據
【裁判全文】
臺灣高等法院臺中分院民事裁定  95年度抗字第475號
抗  告  人    丙○○○
送達代收人    乙○○
相  對  人    南投縣埔里鎮農會
法定代理人    甲○○
上列抗告人因與相對人間聲請保全證據事件，對於中華民國95年
8月30日臺灣南投地方法院95年度全字第4號所為裁定提起抗告，
本院裁定如下：
    主  文
抗告駁回。
抗告程序費用由抗告人負擔。
    理  由
一、本件抗告人於原法院聲請及於本院抗告意旨略以：緣抗告人
    丙○○○之夫張桂林於民國（下同）87年4月18日以抗告人
    丙○○○所有之坐落南投縣埔里鎮○○段土地作為擔保，並
    以訴外人張麗盆及蘇明達為連帶保證人，向相對人埔里鎮農
    會貸款新台幣（下同）5百萬元，而張桂林於87年5月間逝世
    後，該筆債務即由抗告人繼承。嗣於94年9月間，抗告人欲
    將上開債務之債務人，更名為抗告人丙○○○，乃接受相對
    人埔里鎮農會之提議，由抗告人於94年9月21日以上開土地
    作為擔保品，並以潘上雄為保證人，以借新還舊方式，向相
    對人埔里鎮農會借貸490萬元，用以清償張桂林於87年4月18
    日所借得之上開債務，相對人埔里鎮農會並返還張桂林於87
    年4月18日所書立之借據與抗告人。後抗告人欲將上開土地
    出售，用以清償抗告人向相對人埔里鎮農會所借得之款項，
    抗告人即欲向相對人確認上開貸款金額及利息，準備清償，
    故請求相對人埔里鎮農會提供積欠貸款餘額之相關資料，然
    相對人埔里鎮農會竟遲未回覆。因久未獲相對人之回覆，抗
    告人遂前往相對人埔里鎮農會之營業處所，請求調閱相關資
    料，惟相對人埔里鎮農會僅願提供部分資料，且抗告人向埔
    里地政事務所抄錄上開土地於94年9月21日之登記案時發現
    ，本件相對人係以債務人變更之方式為變更登記，顯與抗告
    人實際上係以借新還舊方式清償張桂林之債務等情，不相符
    合。復依相對人所持有保管之94年9月21日12點20分之「放
    款償還/清償登錄單」中，係由抗告人借款490萬元，匯入抗
    告人存摺帳號0000000000000-0，再由抗告人存摺帳號00000
    00000000-0撥款490萬元，轉帳入抗告人貸款帳號000000000
    000-0之帳戶內，清償抗告人自己94年9月21日至96年9月21
    日之貸款490萬元。惟由相對人所持有保管之94年9月21日16
    點12分之「放款償還/清償登錄單」中，竟出現由張桂林借
    款5百萬元，匯入抗告人存摺帳號0000000000000-0，再由抗
    告人存摺帳號0000000000000-0撥款489萬3千1百66元，轉入
    張桂林所有之0000000000000-0之貸款帳號內，償還張桂林8
    7年4月18日向相對人所借得之債務。此不僅與抗告人以借新
    還舊方式，清償張桂林87年4月18日向相對人所借得之債務
    者，不相符合，且其貸款清償次序亦非正確，亦無從自抗告
    人向相對人調閱之部分客戶明細內尋得489萬3千1百66元之
    交易紀錄，更況張桂林早於87年5月間已逝世，則何能於94
    年9月21日再成為借款人，是此部分資料亦顯有矛盾。再者
    ，抗告人前往相對人埔里鎮農會之營業處所，請求調閱資料
    ，經檢閱後，發現本件抗告人臨櫃自行聲請之戶名為丙○○
    ○、帳號0000 00000000-0之「客戶往來交易明細表」與相
    對人埔里鎮農會徐主任所提供之「客戶往來交易明細表」，
    並不相符。上開二文件中，由抗告人臨櫃自行聲請之「客戶
    往來交易明細表」並無顯示87年7月16日至87年7月18日之明
    細，惟由相對人埔里鎮農會徐主任所提供之「客戶往來交易
    明細表」觀之，其係有臚列87年7月16日至87年7月18日之明
    細，二者竟非相符，其間原委實足以啟人疑竇。上開情形，
    抗告人究否僅以94年9月21日借新還舊方式，負擔490萬元之
    債務？是否又以債務人變更方式，另外再負擔張桂林87年4
    月18日之5百萬債務？亦或於94年9月21日再另行負擔張桂林
    之489萬3千1百66元？相對人埔里鎮農會久未給予抗告人相
    關資料，實已致抗告人應負擔之債務不明確，因有關抗告人
    帳戶資料、文件正本均於相對人持有管領中，該證據難謂無
    遭隱匿及篡改，甚而滅失或礙難使用之虞；況本件相對人持
    有之抗告人帳戶資料、文件正本，係認定抗告人應負擔之債
    務數額之重要證據，現已起訴不及，若不予保全證據，則抗
    告人之權利將不免遭受侵害，決無補救之道，為避免起訴後
    難以引用，致無法發現真實，爰請求裁定准就相對人埔里鎮
    農會所持有保管，戶名：丙○○○、存摺帳號：0000000000
    000-0、戶名：丙○○○、貸款帳號：0000000000000-0、戶
    名：丙○○○、定期存款帳號：0000000000000-0、戶名。
    張桂林、存摺帳號：0000000000000-0、戶名：張桂林、放
    款帳號：0000000 000000-0，上開2帳號自86年6月1日起至
    94年12月31日止，所有往來之提款條、取款憑條、匯款委託
    書、收入傳票、放款放出撥貸/合併貸放登錄單、放款計息
    單、存入憑條、取款憑條、放款交易往來明細表、放款償還
    /清償登錄單、放款利息明細、放款交易往來明細表、存單
    存款開戶資料登錄單、定期存款單、埔里鎮農會授信約定書
    等相關資料，予以證據保全。
二、按證據有滅失或礙難使用之虞，或經他造同意者，得向法院
    聲請保全；就確定事、物之現狀有法律上利益並有必要時，
    亦得聲請為鑑定、勘驗或保全書證，民事訴訟法第368條第1
    項定有明文。所謂滅失，即毀滅喪失之意，所謂證據有礙難
    使用之虞，係指證據若不即為保全，將有不及調查使用之危
    險者而言。其立法意旨，係鑑於證據之調查，本應於訴訟繫
    屬後已達調查之程度，且有調查必要者，始得為之，但於此
    之前，如該證據有滅失或有礙難使用之虞，卻不能立即調查
    ，將因證據之滅失或情事變更而礙難使用，致影響日後裁判
    之正確性，故特設此制以為預防（最高法院82年度台抗字第
    310號、85年度台抗字第305號、92年度台抗字第502號裁定
    意旨參照）。
三、經查，本件抗告人聲請保全證據，固主張其貸款相關資料現
    係由相對人埔里鎮農會持有中，相對人卻拒不提供完整資料
    供抗告人調閱，且該等證據資料亦有多處與實情不符云云為
    其聲請保全理由，惟民事訴訟法第368條所定之證據保全，
    乃指證據有滅失或礙難使用之虞，或經他造同意時，在訴訟
    未繫屬，或雖已繫屬尚未達於調查證據程序前，法院預為調
    查，而保全之謂；證據保全之目的在於防止證據之滅失，或
    難以使用，致影響裁判之正確；苟證據並非即將滅失，而得
    於調查證據程序中為調查，訴訟當事人原可於調查證據程序
    中聲請調查即可，無保全證據之必要。又此證據之滅失或難
    以使用，須依保全證據之程序預為調查者，必須有時間上之
    迫切性，否則於訴訟繫屬後之調查證據程序中即可。是抗告
    人所聲請保全之上述證據，雖於相對人埔里鎮農會持有中，
    然依抗告人自陳其自行保有上開帳戶及借款之資料，且抗告
    人向相對人為聲請相關資料時，相對人亦有提供，足見該證
    據並無滅失或礙難使用之虞。況農會信用部記帳之傳票及原
    始憑證編訂成冊後，由會計部門指定專責人員保管，並依保
    存年限保存，農會財務管理辦法第86條、第89條分別定有明
    文，抗告人僅以上開資料現由埔里鎮農會持有中，與其所有
    之資料比對有異，即主觀臆測有遭隱匿或篡改致有滅失或礙
    難使用之虞，尚難憑採。則抗告人所聲請保全之證據既無滅
    失或難以使用之虞致影響裁判之正確性，亦無預先調查之時
    間上之迫切性，本件聲請保全之證據，於準備程序聲請調查
    證據即可，顯無預先保全證據之必要，原法院以抗告人提出
    之聲請，與民事訴訟法第368條、第370條所規定之要件不符
    ，而駁回其聲請，於法尚無違誤。抗告人猶執陳詞，求予廢
    棄原裁定後准其保全證據之聲請，為無理由，應予駁回。
四、據上論結，本件抗告為無理由，爰依民事訴訟法第495條之1
    第1項、第449條第1項、第95條、第78條，裁定如主文。
中    華    民    國    95    年    10    月    17    日
                    民事第二庭審判長法  官   童有德
                                    法  官   蔡秉宸
                                    法  官   翁芳靜
以上正本係照原本作成。
對於本裁定，僅得以適用法規顯有錯誤為理由，並經本院准可者
為限，始得再抗告。
如提起再抗告者應於裁定送達後十日內向本院提出抗告理由狀（
須按照他造人數附具繕本）並繳納抗告裁判費新臺幣壹仟元，同
時委任律師或具有律師資格之關係人為代理人。
                                    書記官   許美惠
中    華    民    國    95    年    10    月    17    日
                                                      Ｄ


司法院資訊處製作；財團法人民間司法改革基金會備份。
